臺灣高等法院刑事判決　　　　　　　　　96年度軍上字第25號
上　訴　人
即　被　告　甲○○
選任辯護人　許華雄律師
　　　　　　文　聞律師
上列上訴人因違反貪污治罪條例等案件，不服國防部高等軍事法
院95年上訴字第064號，中華民國96年3月12日第二審判決（起訴
案號：國防部北部地方軍事法院檢察署95年偵字第70號；第一審
：國防部北部地方軍事法院95年訴字第130號），提起上訴，本
院判決如下：
  主  文
原判決關於公務員侵占公有財物罪及定執行刑部分均撤銷，發回
國防部高等軍事法院。
其他上訴駁回。
    理  由
壹、撤銷發回部分：
一、本件原判決認上訴人即被告甲○○（民國89年8月7日入伍，
    國立陸軍高級中學第64期92年班畢業，志願役）係上開單位
    中士行政管理士，負責辦理該部薪餉發放業務，為依據法令
    從事法令從事公務之人員，緣於民國（下同）94年11月底經
    國軍宜蘭財務組（以下簡稱宜蘭財務組）財務官符定國少校
    告知，該部動員科物動官陳進財少校（業於94年11月1日退
    伍），溢領94年11月份薪餉，計新台幣（下同）5萬6396元
    整，依「國軍人員薪餉發放規定」第10條規定，該筆溢領薪
    餉應由原申領支薪單位（宜蘭縣後備指揮部）負責追繳至支
    薪單位（宜蘭財務組）銷帳，被告因負責該部薪餉發放業務
    遂以業務承辦人之身分，於94年12月初以電話向陳進財催繳
    上述溢領款項，並提供該部人事後勤科經理官潘建勳中尉之
    郵政儲金帳戶號碼以利匯款，陳進財於94年12月7日如數將
    錢匯入潘建勳之郵政儲金帳戶後，潘建勳即於94年12月19日
    由其郵局帳戶提領5萬7千元親自交予被告，被告當場找還潘
    員604元，詎被告竟意圖為自己不法之所有，將其代表原申
    領支薪單位負責追繳，而持有陳進財已繳至宜蘭縣後備指揮
    部之該筆溢領薪餉5萬6396元侵吞入己。被告為掩飾其侵吞
    該筆款項及連續公務員登載不實之事實，乃於95年2月13日
    晚上7時許，以電話向該部張世維中尉及潘建勳中尉兩人，
    分別籌借2萬5千元及3萬2千元，共計5萬7千元整，並委請張
    世維於當日將所借款項放置於被告辦公桌抽屜內，以製造被
    告未將追繳所得之溢領款項帶離辦公室之假象，被告則另電
    請該部後勤科通信員陳溫媛於95年12月14日上班時前往被告
    辦公室抽屜取出該筆溢領款項，並依科長楊志展中校指示交
    由郭家鳴上士送至宜蘭財務組銷帳。因而撤銷國防部北部地
    方軍事法院之判決，仍論處上訴人公務員侵占公有財物罪刑
    ，固非無見。
二、惟查：(一)被告究在94年12月19日之何時、何地收取陳進財盜
    領之款項？有無給據？如已給據，則係何時給據？當時被告
    係以何身分收取該款項？係以私人身分收取後代為解繳抑或
    奉命代表宜蘭縣後備指揮部收取？攸關該款被告收取後究係
    非公用私有財物或公有財物，而應詳加調查，以明真象。原
    審未深入調查，遽認該款為公有財物，自屬率斷。(二)原審審
    理中，被告選任辯護人請求傳訊證人周鈴筑、劉侑承、黃世
    豪、李昶毅等人，以證明「該系爭2萬5千元及3萬2千元被告
    之母親周鈴筑如何及何時歸墊予張世維及潘建勳，另甲○○
    又何時從其自用車副駕駛座之雜物箱取出系爭該款5萬7千元
    交付予其母親周鈴筑，攸關被告甲○○有無吞占該益領款5
    萬6396元之主觀犯意與客觀事實」等情，如所述屬實，似與
    被告主觀犯意非全無關係，原審僅在判決中敘明因待證事項
    與本案無直接關聯而認無傳喚之必要，而未調查，但究係待
    證事實如何與本案無關，則未予說明。又證人陳進財原審認
    有傳訊必要而予傳訊，經合法送達（參原審卷第131頁送達
    回證），於審判期日未到庭，原審審判長僅在點名單批示「
    勿庸再傳」，何以先前認有傳訊必要，其後又認無傳訊必要
    ，未說明其理由，均有理由不備之違法。(三)又被告所犯係違
    反貪污治罪條例第4條第1項第1款之罪，依同條例第17條規
    定：「犯本條例之罪，宣告有期徒刑以上之刑者，並宣告褫
    奪公權。」，而此項褫奪公權之宣告，為刑法第37條第2項
    之特別規定，法院自應優先適用，並僅褫奪公權期間適用刑
    法第37條第2項之期間而已，而刑法第37條第2項之褫奪公權
    期間並未於95年7月1日修正公布施行後之刑法變更，尚不生
    比較適用問題。原判決遽以比較修正前後之刑法第37條第2
    項而為褫奪公權之適用，即有適用法則不當之違法。末查，
    刑法部分修正條文於94年2月2日公布，並自95年7月1日施行
    ，其中第33條第5款有關罰金刑業已修正，於更審時應注意
    新舊法之比較適用，併此敘明。。以上或為上訴意旨所指摘
    ，或為本院得依職權調查之事項，應認原判決關於公務員侵
    占公有財物部分有撤銷發回之原因，應由本院原判決關於公
    務員侵占公有財物及定執行刑部分均撤銷，發回國防部高等
    軍事法院。
貳、上訴駁回部分：
一、按軍事審判法第181條第5項規定，被告不服高等軍事法院宣
    告有期徒刑之上訴判決者，得以判決違背法令為理由，向高
    等法院提起上訴。是不服高等軍事法院有期徒刑判決而向高
    等法院提出上訴者，非以原判決違背法令為理由者不得為之
    ，此為其上訴之法定要件。若上訴理由狀並未依據卷內訴訟
    資料，具體指摘原判決不適用法則或如何適用不當，或所指
    摘原判決違法情事，顯與法律規定得為向高等法院提出上訴
    之上訴理由之違法情形，不相適合時，均應認為其上訴為違
    背法律上之程式，應予以駁回，此觀諸軍事審判法第179條
    、刑事訴訟法第395前段之規定至明。
二、本件原判決認定上訴人即被告甲○○（民國89年8月7日入伍
    ，國立陸軍高級中學第64期92年班畢業，志願役）係上開單
    位中士行政管理士，負責辦理該部薪餉發放業務，為依據法
    令從事法令從事公務之人員，緣於民國（下同）94年11月底
    經國軍宜蘭財務組（以下簡稱宜蘭財務組）財務官符定國少
    校告知，該部動員科物動官陳進財少校（業於94年11月1日
    退伍），溢領94年11月份薪餉，計新台幣（下同）5萬6396
    元整，依「國軍人員薪餉發放規定」第10條規定，該筆溢領
    薪餉應由原申領支薪單位（宜蘭縣後備指揮部）負責追繳至
    支薪單位（宜蘭財務組）銷帳，被告因負責該部薪餉發放業
    務遂以業務承辦人之身分，於94年12月初以電話向陳進財催
    繳上述溢領款項，並提供該部人事後勤科經理官潘建勳中尉
    之郵政儲金帳戶號碼以利匯款，陳進財於94年12月7日如數
    將錢匯入潘建勳之郵政儲金帳戶後，潘建勳即於94年12月19
    日由其郵局帳戶提領5萬7千元親自交予被告，被告當場找還
    潘員604元，詎被告竟意圖為自己不法之所有，將其代表原
    申領支薪單位負責追繳，而持有陳進財已繳至宜蘭縣後備指
    揮部之該筆溢領薪餉5萬6396元侵吞入己後。於95年1月4日
    收辦宜蘭縣財務組94年12月23日世湧字第0940001720號函請
    儘速完成陳進財溢領薪餉之追繳銷帳作業，被告明知其已收
    受陳進財繳回之溢領薪餉，為圖掩飾犯行，另基於公務員登
    載不實之概括犯意，於簽辦該公文時，在職務上所掌之宜蘭
    縣後備指揮部「條箋」上，填載：「案內溢領94年11月全月
    薪給計新台幣5萬6396元整，職（已）以電話通知陳進財，
    預定於95年1月5日追繳完畢」之不實內容，呈由不知情之該
    部人勤科科長楊志展及參謀主任鄧宇審核批示；復於95年1
    月9日收辦宜蘭縣財務組95年1月4日世湧字第0950000043號
    函再次催請儘速完成陳進財溢領薪餉銷帳作業，於簽辦該公
    文時，在職務上所掌之宜蘭驗後備指揮部「條箋」上，填載
    ：「職已電話通知個人（陳進財）於95年1月15日繳交至宜
    蘭縣財務組」之不實內容，呈由不知情之該部人勤科後參官
    江衍吉及參謀主任正鄧宇審核批示，上揭被告兩次不實登載
    均足以生損害於原申領支薪單位（宜蘭縣後備指揮部）及支
    薪單位（宜蘭財務組）對於追繳薪餉審查、管制及稽核之正
    確性與退員陳進財個人財產之損害之事實，業據證人即國軍
    宜蘭財務組財務官符定國少校、被告同事潘建勳中尉及該部
    主計室聘員李惠娥等人到庭證述綦詳，並有登載「溢領薪資
    款項新台幣56,396元已電知陳員預定於95年1月5日追繳完畢
    」及「已電知個人（即陳進財）於95年1月15日繳交至宜蘭
    財務組」之條箋附卷可證，認定被告犯罪事實明確，構成陸
    海空軍刑法第76條第1項第4款、刑法第213條公文書不實登
    載罪。惟第一審軍事法院逕以被告所侵吞之款項不大且已據
    實繳還，即認其犯情可憫，遽依刑法第59條規定減輕其刑，
    即有不合，而將第一審判決撤銷，並審酌被告身為宜蘭縣後
    備指揮部中士行政管理士，為依據法令從事公務之人員，竟
    不知潔身自愛，為圖掩飾其犯行，將明知為不實之事項登載
    於職務上所掌之公文書，矇騙長官而足以生損害於公眾或他
    人，犯後態度不佳等情狀，而就公文書登載不實罪部分量處
    有期徒刑1年2月，從形式上觀察並無違背法令之處。
三、被告就此部分上訴意旨略以：被告應係涉犯侵占非公用私有
    財物罪及公務員登載不實罪，且被告行為後，刑法業已將牽
    連犯規定刪除，被告所涉兩次公務員登載不實罪與侵占非公
    用私有財產罪間，若均成罪，則二者間具有方法與目的之牽
    連關係，於比較新舊法結果，應依修正前刑法第55條規定，
    從一重之侵占非公用私有財產罪處斷，原判決分別論罪，即
    有違背法令云云。惟查：原判決已詳敘認定犯罪事實所憑之
    證據及得心證理由，並對上訴人顯係為掩飾其侵占公用財物
    之犯行而嗣後為不實之登載，其犯意個別，行為各具，詳為
    說明認定，而依原判決所載，並無理由矛盾可言。上訴意旨
    就此部分，徒憑己見，就原審判決已說明事項或屬原審採證
    認事職權之適法行使，任意指摘為違法，顯與法律所規定得
    為第三審上訴理由之違法情形不相適合，其此部分之上訴違
    背法律上之程式，應予駁回。
據上論結，應依軍事審判法第206條第1項但書、刑事訴訟法第39
7條、第401條、第395條前段，判決如主文。
中　　華　　民　　國　　96　　年　　5 　　月　　22　　日
　　　　　　　　　刑事第8 庭審判長法　官　鄭文肅
　　　　　　　　　　　　　　　　  法　官　陳貽男
　　　　　　　　　　　　　　　　  法　官　張明松
以上正本證明與原本無異。
不得上訴。
                                  書記官  柯月英
中　　華　　民　　國　　96　　年　　5 　　月　　24　　日
